臺灣高等法院高雄分院民事判決　　　　　 94年度智上字第1號
上　訴　人　甲○○
訴訟代理人　周君強律師
被上訴人　　乙○○
訴訟代理人　侯勝昌律師
　　　　　　陳正男律師
　　　　　　陳裕文律師
上列當事人間請求專利權損害賠償事件，上訴人對於民國93年12
月16日臺灣高雄地方法院92年度智字第7 號第一審判決提起上訴
，本院於94年7 月5 日言詞辯論終結，判決如下：
    主  文
上訴駁回。
第二審訴訟費用由上訴人負擔。
    事實及理由
一、上訴人主張：伊享有由經濟部智慧財產局發給新型第190164
    號「具頸段之專用螺絲端面紋槽成形機」之新型專利，專利
    期間自民國（下同）91年4月21日至101年12月7日止。詎被
    上訴人明知伊有前開新型專利，竟仍仿造伊之新型專利，有
    警方自被上訴人工廠扣得之仿造機台6台之照片可證。按新
    型專利權受侵害時，專利權人得請求賠償損害，並得請求排
    除侵害。而新型專利受侵害請求損害賠償時，得依侵害人因
    侵害行為所得之利益計算，如侵害人不能就其成本或必要費
    用舉證時，以銷售該項物品全部收入為所得利益，專利法第
    105條、第88條、第89條第1項第2款定有明文，伊自得依上
    開專利法及民法第184條之規定，請求被上訴人賠償伊所受
    之損害共新台幣（以下同）210萬元及其法定遲延利息等情
    。原審為上訴人敗訴之判決，其上訴聲明：(一)原判決廢棄。
    (二)上開廢棄部分，被上訴人應給付上訴人210萬元，及自起
    訴狀繕本送達翌日起至清償日止，按年利率百分之五計算之
    利息。(三)訴訟費用由被上訴人連帶負擔。(四)願供擔保，請准
    宣告假執行。
二、被上訴人則以：伊所有之系爭6組機台係向訴外人胡永瑞所
    定作購買，該機台亦係胡永瑞所組裝，故伊並不知系爭機台
    有侵害上訴人專利之情事，且實質上，系爭機台亦無侵害上
    訴人之新型專利。因上訴人新型專利之推料單元係利用一曲
    折導槽，以使次胚料可達到間接、連續進料方式進料，且為
    防止預進料之次胚料產生掉落，故另輔以ㄇ形蓋成一前、後
    擋片與阻片等技術手段設計，以達進料滾落路徑具有連續而
    流暢之效果；此與伊所有之待鑑定物品僅利用堆料塊之凹槽
    直接推料之技術手段，本質絕不相同，無法達成上訴人專利
    之推料單元所稱之連續而流暢效果。再加上二者在必要構成
    要件之不相同，故伊所有待鑑定物品並無侵害上訴人新型專
    利之情形已甚明確，此有財團法人工業技術研究院之鑑定報
    告可稽，上訴人主張鑑定報告具有瑕疵而不足採信云云，實
    不可採。再上訴人為擴大其專利之權利，雖主張「前擋片」
    之設置並非絕對之必要要件云云。惟查，申請專利範圍之界
    定中，除「獨立項」外，亦有實施上非必要之構件部分，其
    係可界定於「附屬項」上，故該前擋片之設置若真如上訴人
    所稱為非必要之部分，其僅將之界定於「附屬項」即可，惟
    上訴人卻將之界定於「獨立項」上，故上訴人申請專利範圍
    之獨立項中所界定之要件即屬必要要件，又上訴人專利案之
    專利說明書內容，大部分均著墨於曲折導槽及前、後擋片動
    作說明，均可得知前擋片是必要要件，實非上訴人所稱之非
    必要要件。又伊未曾就待鑑物品有所拆卸，上訴人所指之拆
    卸部分，主要係指系爭機台之上、下衝頭被拆卸而已。伊於
    鑑定時，已向鑑定人承認該上、下衝頭之存在，故鑑定報告
    針對上、下衝頭之構件，並無表示被拆卸。從而，即使在上
    、下衝頭之要件均具備下，亦不影響鑑定報告所稱伊並無侵
    害上訴人專利之結論等語，資為抗辯。其答辯聲明求為判決
    ：上訴駁回。
三、兩造不爭執之事實：
（一）上訴人享有由經濟部智慧財產局發給新型第190164號「具
      頸段之專用螺絲端面紋槽成形機」之新型專利，專利期間
      自民國91年4月21日至101年12月7日止。
（二）被上訴人所有系爭6組機台係向訴外人胡永瑞所定作購買
      ，該機台係胡永瑞組裝。
四、茲兩造所爭執者，乃被上訴人所有之系爭6組機台，有無侵
    害上訴人之「具頸段之專用螺絲端面紋槽成形機」新型專利
    ﹖經查：
（一）按依經濟部智慧財產局修正公布之「專利侵害鑑定要點」
      下篇「專利侵害之鑑定原則」，關於新型專利侵害之鑑定
      流程分為二階段，即：(1)解釋申請專利範圍；(2)比對解釋
      後之申請專利範圍及待鑑定對象（物或方法）。而比對解
      釋後之申請專利範圍及待鑑定對象包括下列步驟：(1)解析
      申請專利範圍之技術特徵；(2)解析待鑑定對象之技術內容
      ；(3)基於全要件原則判斷待鑑定對象是否符合「文意讀取
      」；(4)基於全要件原則判斷待鑑定對象是否適用「均等論
      」。上開所稱「全要件原則」，係指請求項中每一技術特
      徵完全對應表現在待鑑定對象中，包括文義的表現及均等
      的表現。查本件上訴人指為被上訴人所有之系爭機台即「
      待鑑定物品」，經兩造合意由財團法人工業技術研究院（
      下稱工研院）鑑定其有無侵害上訴人之「新型專利」，由
      原審函送該院鑑定後作成結論，有該院鑑定報告一份附卷
      足憑（見原審卷第41～79頁）。又查原審曾詢問上訴人是
      否同意由工研院來鑑定，上訴人於原審之訴訟代理人僅稱
      ：「工研院是鑑定比較精密的東西，費用也比較貴，本件
      不一定要由工研院來鑑定」等語（見原審卷(一)第41頁），
      足見上訴人亦未反對由工研院進行鑑定。再參之工研院之
      鑑定流程係依經濟部智慧財產局前開判斷專利侵害之鑑定
      流程，即判斷上訴人專利案之申請專利範圍與待鑑定物品
      之構成異同，先係以「全要件原則」加以比較判斷是否適
      用，再依其判斷結果來決定進行適用「均等論」或適用消
      極均等論分析，若被上訴人有主張禁反言，且提供專利申
      請歷史檔案時，則需再進行適用禁反言分析等情（見原審
      卷第44頁之鑑定報告第2 頁）。其鑑定報告尚屬符合上開
      經濟部智慧財產局修正公布之「專利侵害鑑定要點」下篇
      「專利侵害之鑑定原則」，自足資為本院認定本件被上訴
      人所有系爭機器有無侵害上訴人新型專利之憑據。但上訴
      人於鑑定結論作出後，卻主張工研院之鑑定報告不足採信
      ，並請求另行鑑定云云，自屬無採。
（二）查依工研院鑑定報告所載之「鑑定結論」認為：「專利案
      之申請專利範圍（指上訴人的專利）與待鑑定物品（指被
      上訴人的系爭機台）之技術構成經比對結果，不適用全要
      件原則，且因推料單元中待鑑定物品未設前擋片，兩者對
      應構成要件不完全相同，而不適用均等論。因待鑑定物品
      缺少申請專利範圍中一個或一個以上必要技術構成，故可
      判斷申請專利範圍與待鑑定物品之技術構成不相同」等語
      （見原審卷(二)第44頁），堪認被上訴人所有之系爭6組機
      台並無侵害上訴人之新型「具頸段之專用螺絲端面紋槽成
      形機」專利可言。要言之，就兩者之異同比較：
  １、先就「全要件原則」分析：按此乃分析專利權之申請專利
      範圍，與待鑑定物品之每一個構成要件、技術內容如屬相
      同，就可認定兩者要件相同。經工研院就將專利案之申請
      專利範圍與待鑑定物品之每一個構成要件、技術內容，逐
      一比對，發現兩者主要技術構成固均包括一給料單元、一
      推料單元、一夾取單元、一衝料單元與模座，而屬相同；
      惟給料單元、推料單元、夾取單元之技術構成則不相同。
      且待鑑定物品部分零組件雖未裝設，但因部分構成要件之
      技術特徵不同，其技術內容不相同，故可判斷待鑑定物品
      不符合「全要件原則」。
  ２、次查系爭機台既不符「全要件原則」，則依前述「新型專
      利侵害之鑑定流程」規定，必須再判斷是否適用「均等論
      」或適用禁反言。而在均等論之判斷上，鑑定報告認上訴
      人之專利範圍與被上訴人之系爭機台在技術之方法與手段
      之構成上並不相同，但應再分析兩者是否具等效置換性，
      而為熟習該技術者所能輕易完成，予以判斷兩者是否為均
      等物：
    (1)給料單元中兩者驅動元件不同：上訴人之專利案之構成係
      以旋轉馬達之旋轉運動為動力，被上訴人之系爭機台之構
      成係以電磁振動器之往復運動為動力，實際上雖具同一作
      用，且產生同一結果，但二者在給料單元之技術手段或方
      法上非為相同，故初步判斷兩者非為均等物。惟兩者具等
      效置換性，而為熟習該技術者所能輕易完成，故可判斷旋
      轉馬達與電磁振動器兩者為均等物。
    (2)推料單元中兩者推料方式不同：上訴人專利案之構成，係
      「以推抵桿將次胚料經曲折導槽推入置料槽」，而待鑑定
      物品之技術構成係「利用推桿前端之堆料塊之凹槽容置次
      胚料」。然在技術手段或方法上，專利案係以「推料單元
      係以間接推料方式推利用抵桿將次胚料經曲折導槽推入置
      料槽，對應夾取單元之夾件」；而系爭機台則係以「推料
      單元係以直接推料方式利用推桿前端之堆料塊容置之凹槽
      次胚料，對應夾取單元之夾件」，二者實際上雖具同一作
      用，且產生同一結果，但技術手段或方法上並不相同，故
      初步判斷兩者非為均等物。但兩者具等效置換性，而為熟
      習該技術者所能輕易完成，故可判斷推料單元中兩者「推
      料方式」為均等物。惟，推料單元中，待鑑定物品未設「
      前擋片」，使得專利範圍之構成要件之特徵與待鑑定物品
      之對應構成要件不完全相同，故不適用均等論。
    (4)夾取單元中，上訴人申請專利範圍之技術構成，其元件形
      狀為「夾取單元之偏心輪組」；而被上訴人待鑑定物品之
      技術構成，其元件形狀為「夾取單元之凸輪組」，兩者元
      件形狀並不相同。然兩者皆利用外緣輪廓變化使連桿可以
      形成高低擺盪，實際上為同一技術手段或方法，有同一作
      用，且產生同一結果，故可判斷兩者為均等物。
    (5)夾取單元中，兩者夾件之形狀雖不同，然上訴人之專利案
      係「利用二對稱夾片內側面形成內凹弧緣之彈性變形令次
      胚料卡置於夾件」；而被上訴人之系爭機台係「利用其中
      一夾片內側面形成內凹弧緣，另一夾片則呈板狀之彈性變
      形令次胚料卡置於夾件」，兩者皆係利用夾片之彈性變形
      令次胚料卡置於夾件中，實際上為同一技術手段或方法，
      有同一作用，且產生同一結果，故可判斷兩者之夾件為均
      等物。
  ３、綜上，鑑定報告認為申請專利範圍與待鑑定物品之技術構
      成不相同，係先就專利案之申請專利範圍與待鑑定物品之
      技術構成，經比對結果，認不適用「全要件原則」；再就
      兩者是否有均等論適用而為審酌，認因推料單元中待鑑定
      物品未設「前擋片」，缺少申請專利範圍中一個或一個以
      上必要技術構成，故判斷兩者對應構成要件不完全相同，
      而不適用「均等論」。其鑑定尚屬公允適當，足供本院認
      定採擇。
（三）上訴人雖主張全要件原則是均等論之前置判斷，二者內涵
      並不相同，惟鑑定報告之結論所指「兩者對應構成要件不
      完全相同，而不適用均等論」，顯然係跳躍性思考，故其
      鑑定意見不足採信云云。惟如上述，鑑定報告係先就「全
      要件原則」審認為不適用後，再依均等論審酌認定在推料
      單元中，被上訴人之待鑑定物品未設前擋片，與專利案之
      對應構成要件不完全相同，而不適用均等論。並無上訴人
      所指之跳躍性結論情形，上訴人此項主張，顯係誤解。
（四）上訴人又主張鑑定意見認「由於待鑑定物品未設前擋片，
      故不適用均等論」，惟就是因為待鑑定物品未設前擋片，
      所以才要討論是否在未設前擋片的情況下，是否也產生與
      上訴人專利案申請專利範圍實質相同之效果即是否均等？
      ，否則何須討論均等原則，惟鑑定意見卻謂「未設前擋片
      ，故不適用均等論」，此純屬「倒因為果」、「倒條件為
      結論」之邏輯錯誤。且鑑定報告從未探討「前擋片」是否
      為「必要元件」，則依據邏輯，必須先確立前擋片為構成
      專利案申請專利範圍技術內容，係屬「不可或缺」（即必
      要元件），方能進一步探討被上訴人之待鑑定物品是否符
      合均等原則，而鑑定報告顯然未論述理由，因此何以認定
      「前擋片」為專利權申請專利範圍中「不可或缺」之部分
      云云。惟查，依專利法施行細則第18條及第19條規定：申
      請專利範圍獨立項應載明申請專利之標的、構成及其實施
      之必要技術內容、特點等項目。再依「專利侵害鑑定基準
      」之記載要點及界定中載明：申請專利範圍，應具體指明
      申請專利之標的、技術內容及特點；且專利之技術範圍應
      基於專利說明書之申請專利範圍而為判斷，亦即申請專利
      範圍是確定專利範圍之直接依據。因此，說明書記載之創
      作範圍大於申請專利範圍時，原則上應僅能以申請專利範
      圍定其技術範圍。申請專利範圍應記載創作必要構成要件
      （elements）之全部，故在申請專利範圍內記載複數要件
      時，不得就複數要件其中之一主張獨立的技術範圍等可知
      ，申請專利範圍獨立項所界定之要件，即屬構成該專利案
      之必要元件。又申請專利範圍之界定中，除「獨立項」外
      ，亦有實施上非必要之構成要件部分，其係可界定於「附
      屬項」上。查，本件新型專利之推料單元係利用一曲折導
      槽，以使次胚料可達到間接、連續進料方式進料，且為防
      止預進料之次胚料產生掉落，故另輔以ㄇ形蓋成一「前」
      、「後」擋片與阻片等技術手段設計，以達進料滾落路徑
      具有連續而流暢之效果；此與被上訴人所有之待鑑定物品
      僅利用堆料塊之凹槽直接推料之技術手段，本質絕不相同
      ，無法達成上訴人專利之推料單元所稱之連續而流暢效果
      。故該「前擋片」之設置，倘如上訴人所稱為「非必要之
      部分」，則上訴人僅將之界定於「附屬項」即可，惟實際
      上上訴人卻將之界定於「獨立項」上，故可認上訴人申請
      專利範圍之獨立項中所界定之要件即屬「必要要件」，上
      訴人主張係非必要元件，即無可取。再參之上訴人專利案
      之專利說明書內容，大部分均著墨於曲折導槽及前、後擋
      片動作說明，均可得知前擋片是必要要（元）件，上訴人
      主張係非必要要件，無均等論之適用云云，殊有錯誤。從
      而兩者在必要構成要件既不相同，因此在「均等論原則」
      之判斷下，自呈不均等之結論。鑑定報告之結論，應屬可
      採。
（五）至上訴人雖主張被上訴人無視法院之扣押處分，而將系爭
      機台部分元件拆除隱匿，致使鑑定之機台與原刑事案件所
      扣押之機台已有不同，致影響鑑定之結果云云。然查，本
      件上訴人指訴本件被上訴人乙○○違反專利案件，經臺灣
      高雄地方法院檢察署91年偵字第12179號案件所查扣之系
      爭機台，業經檢察官予以不起訴處分確定，認無扣押證物
      之必要，因而通知被上訴人撤銷扣押在案，此有高雄地檢
      署通知書一紙在卷可稽（見原審卷(二)第28頁）。另上訴人
      指訴被上訴人乙○○拆除機台一部分元件涉犯妨害公務案
      件，亦經94年偵字第1276號案為不起訴處分確定，有高雄
      地檢署94年3 月14日雄檢楠致字第12408 號函及通知函影
      本（本院卷第70頁）可稽。且上訴人對系爭機台聲請保全
      證據，業經原法院92年度全字第9 號民事裁定認系爭機台
      於上開刑事案件扣押時，已就系爭機台之各項構造予以拍
      照存證附卷，上訴人隨將該照片委由訴外人製作專利權受
      侵害之比對分析報告附於偵查卷為證，可供與上訴人專利
      權之專利公報圖示比對，並足供具相當技藝之專業人士為
      初步之比對分析，難認有不及調查之危險，亦無滅失或礙
      難使用之虞且無迫切調查之必要，而駁回其聲請確定，經
      本院調卷核明。況被上訴人如果真有上訴人所稱之拆卸關
      鍵零組件情事，則上訴人可主張其比對系爭機台與其專利
      之不同處，理應更多，而絕非僅只有上訴人所指被上訴人
      拆除之上、下衝頭而已。且被上訴人於工研院鑑定時，已
      向鑑定人承認該上、下衝頭之存在，此有鑑定報告可參，
      故鑑定報告針對上、下衝頭之構件，並無表示被拆卸。從
      而，即使在上、下衝頭之要件均具備下，亦不影響鑑定報
      告之結論，是上訴人此項主張，不足採信。
五、綜據上述，被上訴人既未侵害上訴人之新型專利，即無不法
    之侵權行為可言，則上訴人主張依專利法第103條、第105條
    （按：專利法業於92年2月6日修正公布，上訴人所引用之法
    條應係專利法第106條第1項、第108條之誤）準用同法第88
    條、第89條（按：應係同法第84條及85條之誤）及民法第
    184條之規定，請求被上訴人賠償其所受之損害210萬元及法
    定遲延利息，即屬無據，不能准許。原審為上訴人敗訴之判
    決，及駁回其假執行之聲請，並無不合。上訴意旨指摘原判
    決不當，求予廢棄改判，為無理由，應予駁回。
六、據上論結，本件上訴為無理由，依民事訴訟法第449條第1項
    、第78條，判決如主文。
中　　華　　民　　國　　94　　年　　7 　　月　　19　　日
                        民事第一庭
                            審判長法官  黃金石
                            法      官  林紀元
                            法      官  林健彥
以上正本證明與原本無異。
如對本判決上訴，須於判決送達後20日內向本院提出上訴狀，其
未表明上訴理由者，應於上訴後20日內向本院提出上訴理由書（
均須按他造當事人之人數附繕本）。上訴時應提出委任律師或具
有律師資格之人之委任狀，並依附註條文規定辦理。
中　　華　　民　　國　　94　　年　　7 　　月　　19　　日
                            書  記  官  張明賢
附註：
民事訴訟法第466 條之1 ：對於第二審判決上訴，上訴人應委任
律師為訴訟代理人，但上訴人或其法定代理人具有律師資格者，
不在此限。
上訴人之配偶、三親等內之血親、二親等內之姻親，或上訴人為
法人、中央或地方機關時，其所屬專任人員具有律師資格並經法
院認適當者，亦得為第三審訴訟代理人。
第1 項但書及第2 項情形，應於提起上訴或委任時釋明之。
